---
title: "Méta-analyse bayésienne de l'effet de l'hydroxychloroquine sur la mortalité au cours du COVID-19"
author: "Fourmond M, Mukakalisa C, Catoire P"
date: "13/12/2021"
output: beamer_presentation
theme : "Boadilla"
bibliography : sta305.bib
header-includes: 
  - \usepackage{tikz}
  - \usetikzlibrary{positioning, arrows}
---

```{r packages, include=FALSE}
#Packages
library(metafor)
library(rjags)
library(HDInterval)
library(coda)
```

```{r dataframes, include = F}
#Import des données
df = read.csv("dataaxfors.csv")
df.pubs.hcq = df[df$GROUP=="AP",]
df.nopubs.hcq = df[df$GROUP=="ANP",]
df.hcq = df[df$GROUP=="AP" | df$GROUP == "ANP",]
df.highdose.all.hcq = df[df$DOSECLASS=="HD",]
df.lowdose.all.hcq = df[df$DOSECLASS=="LD",]
```

```{r custom-functions, include = F}
#Création de fonctions personnalisées

#Création d'un modèle JAGS pour chaque jeu de données
custom.jagsmodel = function(data,model="model.txt",nchains=3,measure="OR"){
  
  #Calcul des tailles d'effet
  es = escalc(measure = measure,
              ai = TREATMENTDEATH,
              n1i = TREATMENTTOT,
              ci = CONTROLDEATH,
              n2i = CONTROLTOT,
              data = data)
  
  #Création du modèle JAGS
  result=jags.model(file = model,
                    data = list(logOR = es$yi,
                                sigma = sqrt(es$vi),
                                N = length(es$yi)),
                    n.chains = 3)
}

#Création d'une fonction donnant la p-direction
custom.pdir = function(sample,value,way = "sup"){
  a = sum(sample > value)
  b = length(sample)
  if(way=="sup"){
    resp = a/b
    return(resp)
  } else if(way=="inf"){
    resp = (b-a)/b
    return(resp)
  } else{
    warning("Error : way not defined, use \"sup\" or \"inf\"")
  }
}
```

# Contexte

- COVID-19 : 270M cas, 5.31M décès
- Pandémie mondiale d'après l'OMS
- pas de traitement curatif établi
- Hydroxychloroquine proposée par plusieurs auteurs

# Hydroxychloroquine

- Agent antiparasitaire, ayant été proposé dans certaines infections virales (Zika, Chikungunya ...)
- Dissensus concernant son efficacité sur le COVID-19
- Biais de publication marqué
- Nécessité de synthèse de preuves, en particulier méta-analyse

# Méta-analyse

**Principe : modèle** ***hiérarchique***

## Pour notre question de recherche :
- @axforsMortalityOutcomesHydroxychloroquine2021 ont réalisé une méta-analyse par une approche fréquentiste, avec étude des sous-groupes d'études publiées et non publiées

# Question de recherche

***Les études actuelles (publiées et en cours) montrent-elles un effet de l'hydroxychloroquine (HCQ) sur la mortalité au cours du COVID-19 ?***

# Analyse statistique

## Analyse principale

- Méta-analyse bayésienne à partir des données de @axforsMortalityOutcomesHydroxychloroquine2021.
- détermination de :
  - l'effet global (OR) par médiane a posteriori
  - Intervalle de crédibilité (méthode de plus haute densité)
  - p-direction pour OR < 1 et OR < 0.9 (cliniquement pertinent)

## Analyses secondaires

Sous-groupes :

- Etudes publiées vs. non publiées
- Traitement à forte dose vs. faible dose

Sensibilité :

- Hyperpriors (paramètres de la loi a priori de l'effet global et de sa dispersion)
- Choix de la distribution a priori du paramètre de dispersion

# Modèle bayésien

- Quantité d'intérêt : $\mu \in \mathbb{R}$, log-odds ratio du décès parmi les patients avec et sans traitement par HCQ
- Modèle d'échantillonnage :

$$
\begin{cases}
  logOR_i \sim \mathcal{N}(\theta_i,\sigma^2_i)\\
  \theta_i \sim \mathcal{N}(\mu,\sigma^2)
\end{cases}
$$

- Priors :

$$
\begin{cases}
  \mu \sim \mathcal{N}(0,4)\\
  \sigma^2 \sim \mathcal{U}(0,4)
\end{cases}
$$

# Modèle
\begin{center}
\begin{tikzpicture}[on grid, node distance = 2.25 cm, box/.style = { rectangle, color = lightgray, text = black, text width = 2.0cm, align = center}] 
  	
	\node [box] (logOR) {\Large $logOR_{i}$};
	\node [box, above = of logOR,  yshift = -0.2cm] (thetasigma){$\mathcal{N}(\theta_{i}, \sigma^{2}_i)$ \\
	\includegraphics[scale = 0.25]{Normal.png}} ;
	\node [box, above = of thetasigma,  yshift = -0.2cm] (musigma){$\mathcal{N}(\mu, \sigma^{2})$ \\
	\includegraphics[scale = 0.25]{Normal.png}} ;
	\node [box, above = of musigma,  xshift = 2.7 cm] (unif){$\mathcal{U}$(0,4) \\
	\includegraphics[scale = 0.25]{Uniform.png} } ;
	\node [box, above = of musigma,  xshift = -2.7 cm] (norm04){$\mathcal{N}(0,4)$ \\
	\includegraphics[scale = 0.25]{Normal.png}} ;
	
	\draw[-stealth] (thetasigma.south) -- (logOR);
	\draw[-stealth]  (musigma.south) -- node[right] {$\theta_i$} (thetasigma.north);
	\draw[-stealth] (unif.south) -- node[right] {$\sigma^2$}(musigma.40);
	\draw[-stealth] (norm04.south) --  node[right] {$\mu$}(musigma.140);  
            		

\end{tikzpicture}
\end{center}

# Approche analytique

On cherche à déterminer $\mathbb{P}(\mu|Y)$, avec $Y$ l'ensemble $\{logOR_1, \ldots,logOR_k\}$ des log-OR observés.

On a $\mathbb{P}(\mu,\theta|Y) \propto \mathbb{P}(Y | \mu,\theta)\times\mathbb{P}(\theta|\mu)\times\mathbb{P}(\mu)$

D'où 

$$
\mathbb{P}(\mu|Y) = \int^{\mathbb{R}}\mathbb{P}(\mu,\theta|Y) d\theta \propto \int^{\mathbb{R}}\mathbb{P}(Y | \mu,\theta)\times\mathbb{P}(\theta|\mu)\times\mathbb{P}(\mu) d\theta
$$

#

avec :

- $\mathbb{P}(Y|\mu,\theta) = \underset{i=1}{\overset{k}{\prod}}\Bigg[\frac{1}{\sqrt{2\pi\sigma_i^2}}e^{-\frac{(Y_i-\theta)^2}{2\sigma_i^2}}\Bigg]$
- $\mathbb{P}(\mu) = \frac{1}{\sqrt{2\pi}}e^{-\frac{1}{2}\mu^2}$
- et :

$$
\mathbb{P}(\theta|\mu) = \mathbb{P}(\mu|\theta)\frac{\mathbb{P}(\theta)}{\mathbb{P}(\mu)}
$$

$$
= \frac{\mathbb{P}(\theta)}{\mathbb{P}(\mu)}\int_0^4\mathbb{P}(\mu,\sigma^2|\theta)d\sigma^2
$$

$$
= \frac{\mathbb{P}(\theta)}{\mathbb{P}(\mu)}\int_0^4\mathbb{P}(\theta|\mu,\sigma^2)\frac{\mathbb{P}(\mu)\mathbb{P}(\sigma^2)}{\mathbb{P}(\theta)}d\sigma^2
$$


$$
= \int_0^4\mathbb{P}(\theta|\mu,\sigma^2)\times \mathbb{P}(\sigma^2)d\sigma^2
$$


# Modèle "naïf"

```{r naive-model, include = F}
#Modèle initial
model.hcq.all.naive = custom.jagsmodel(df.hcq)

res.jags.hcq.all.naive = coda.samples(model = model.hcq.all.naive,
                                  variable.names = c("mu",
                                                     "tau"),
                                  n.iter = 20000)
```

```{r plot-naive-model, echo = F}
plot(res.jags.hcq.all.naive)
```

# Quantiles courants

```{r cumuplot-naive-model, echo = F}
cumuplot(res.jags.hcq.all.naive)
```

# Autocorrélation

```{r autocorrelation-naive-model, echo = F}
acfplot(res.jags.hcq.all.naive, lag.max=500,ylim=c(-0.1,1))
```

# Gelman-Rubin

```{r gelman-plot, echo = F}
gelman.plot(res.jags.hcq.all.naive, ylim = c(1,2))
```

```{r final-parameters, include=F}
thin = 300
burnin = 15000
niter = 1000000
```

# Paramétrage du modèle :

- `thin` : `r thin`
- `burn-in` : `r burnin`
- `n.iter` : `r niter`
- taille d'échantillon : $\frac{n.iter - burn-in}{thin}$ = `r round((niter-burnin)/thin,0)`

```{r overall-model, include = F}
#Analyse pour l'ensemble des articles HCQ
model.hcq.all = custom.jagsmodel(df.hcq)

res.jags.hcq.all = coda.samples(model = model.hcq.all,
                                  variable.names = c("mu",
                                                     "tau"),
                                  n.iter = niter,
                                thin=thin)

#Exclusion de la phase de chauffe
res.jags.hcq.all = window(res.jags.hcq.all,start = burnin+1)

```

# Résultats du modèle : ensemble des études

- Médiane a posteriori : `r round(exp(summary(res.jags.hcq.all)[[2]][5]),2)`
- ICr 95% HDI : [`r round(exp(hdi(res.jags.hcq.all)[1]),2)`;`r round(exp(hdi(res.jags.hcq.all)[2]),2)`]
- p-direction (OR < 1) : `r round(1-custom.pdir(res.jags.hcq.all[[1]][,1],log(1)),2)`
- p-direction (OR < 0.9) : `r round(1-custom.pdir(res.jags.hcq.all[[1]][,1],log(0.9)),2)`

*(Résultats de Axfors et al : 1.11 [1.02-1.20])*

# Densités a posteriori

```{r plot-overall-model, echo=FALSE}
plot(res.jags.hcq.all)
```

# Quantiles

```{r plots-convergence-overall-model-cumu, echo = F}
cumuplot(res.jags.hcq.all)
```

# Autocorrélation

```{r plots-convergence-overall-model-corr, echo = F}
acfplot(res.jags.hcq.all, lag.max=500,ylim=c(-0.1,1))
gelman.plot(res.jags.hcq.all)
```

# Gelman-Rubin

```{r plots-convergence-overall-model-gelman, echo = F}
gelman.plot(res.jags.hcq.all)
```

# Etude en sous-groupes : publiées vs. non publiées

```{r subgroups-models-pubs, include = F}
#Analyse pour l'ensemble des articles HCQ publiés
model.hcq.pubs = custom.jagsmodel(df.pubs.hcq)

res.jags.hcq.pubs = coda.samples(model = model.hcq.pubs,
                                  variable.names = c("mu",
                                                     "tau"),
                                  n.iter = niter,
                                 thin = thin)

#Exclusion de la phase de chauffe
res.jags.hcq.pubs = window(res.jags.hcq.pubs,start = burnin+1)

#Analyse pour l'ensemble des articles HCQ non publiés
model.hcq.nopubs = custom.jagsmodel(df.nopubs.hcq)
res.jags.hcq.nopubs = coda.samples(model = model.hcq.nopubs,
                                  variable.names = c("mu",
                                                     "tau"),
                                  n.iter = niter,
                                 thin = thin)

#Exclusion de la phase de chauffe
res.jags.hcq.nopubs = window(res.jags.hcq.nopubs,start = burnin+1)
```

Groupe "études publiées" (n=`r nrow(df.pubs.hcq)`):

- Médiane a posteriori : `r round(exp(summary(res.jags.hcq.pubs)[[2]][5]),2)`
- ICr 95% HDI : [`r round(exp(hdi(res.jags.hcq.pubs)[1]),2)`;`r round(exp(hdi(res.jags.hcq.pubs)[2]),2)`]
- p-direction (OR < 1) : `r round(1-custom.pdir(res.jags.hcq.pubs[[1]][,1],log(1)),2)`
- p-direction (OR < 0.9) : `r round(1-custom.pdir(res.jags.hcq.pubs[[1]][,1],log(0.9)),2)`

*(Résultats de Axfors et al : 1.12 [1.08-1.16])*

Groupe "études non publiées" (n=`r nrow(df.nopubs.hcq)`):

- Médiane a posteriori : `r round(exp(summary(res.jags.hcq.nopubs)[[2]][5]),2)`
- ICr 95% HDI : [`r round(exp(hdi(res.jags.hcq.nopubs)[1]),2)`;`r round(exp(hdi(res.jags.hcq.nopubs)[2]),2)`]
- p-direction (OR < 1) : `r round(1-custom.pdir(res.jags.hcq.nopubs[[1]][,1],log(1)),2)`
- p-direction (OR < 0.9) : `r round(1-custom.pdir(res.jags.hcq.nopubs[[1]][,1],log(0.9)),2)`

*(Résultats de Axfors et al : 0.92 [0.63-1.34])*

# Sous-groupes : dose d'hydroxychloroquine

```{r subgroups-models-dose, include = F}
#Analyse pour l'ensemble des articles HCQ forte dose
model.hcq.highdose = custom.jagsmodel(df.highdose.all.hcq)

res.jags.hcq.highdose = coda.samples(model = model.hcq.highdose,
                                  variable.names = c("mu",
                                                     "tau"),
                                  n.iter = niter,
                                 thin = thin)

#Exclusion de la phase de chauffe
res.jags.hcq.highdose = window(res.jags.hcq.highdose,start = burnin+1)

#Analyse pour l'ensemble des articles HCQ faible dose
model.hcq.lowdose = custom.jagsmodel(df.lowdose.all.hcq)
res.jags.hcq.lowdose = coda.samples(model = model.hcq.lowdose,
                                  variable.names = c("mu",
                                                     "tau"),
                                  n.iter = niter,
                                 thin = thin)

#Exclusion de la phase de chauffe
res.jags.hcq.lowdose = window(res.jags.hcq.lowdose,start = burnin+1)
```

Groupe "forte dose" (n=`r nrow(df.highdose.all.hcq)`):

- Médiane a posteriori : `r round(exp(summary(res.jags.hcq.highdose)[[2]][5]),2)`
- ICr 95% HDI : [`r round(exp(hdi(res.jags.hcq.highdose)[1]),2)`;`r round(exp(hdi(res.jags.hcq.highdose)[2]),2)`]
- p-direction (OR < 1) : `r round(1-custom.pdir(res.jags.hcq.highdose[[1]][,1],log(1)),2)`
- p-direction (OR < 0.9) : `r round(1-custom.pdir(res.jags.hcq.highdose[[1]][,1],log(0.9)),2)`

Groupe "faible dose" (n=`r nrow(df.lowdose.all.hcq)`):

- Médiane a posteriori : `r round(exp(summary(res.jags.hcq.lowdose)[[2]][5]),2)`
- ICr 95% HDI : [`r round(exp(hdi(res.jags.hcq.lowdose)[1]),2)`;`r round(exp(hdi(res.jags.hcq.lowdose)[2]),2)`]
- p-direction (OR < 1) : `r round(1-custom.pdir(res.jags.hcq.lowdose[[1]][,1],log(1)),2)`
- p-direction (OR < 0.9) : `r round(1-custom.pdir(res.jags.hcq.lowdose[[1]][,1],log(0.9)),2)`

# Analyse de sensibilité

On modifie les paramètres a priori :

- $\mu \sim \mathcal{N}(0,4)$, $\sigma^2 \sim \mathcal{U}(0,4)$ (modèle initial)
- $\mu \sim \mathcal{N}(0,1)$, $\sigma^2 \sim \mathcal{U}(0,4)$ (modèle MT)
- $\mu \sim \mathcal{N}(0,10)$, $\sigma^2 \sim \mathcal{U}(0,4)$ (modèle ML)
- $\mu \sim \mathcal{N}(0,4)$, $\sigma^2 \sim \mathcal{U}(0,1)$ (modèle ST)
- $\mu \sim \mathcal{N}(0,4)$, $\sigma^2 \sim \mathcal{U}(0,100)$ (modèle SL)

```{r sensitivity, include = F}
model.hcq.all.mt = custom.jagsmodel(df.hcq, model = "modelMT.txt")

res.jags.hcq.all.mt = coda.samples(model = model.hcq.all.mt,
                                  variable.names = c("mu",
                                                     "tau"),
                                  n.iter = niter,
                                thin=thin)

#Exclusion de la phase de chauffe
res.jags.hcq.all.mt = window(res.jags.hcq.all.mt,start = burnin+1)

model.hcq.all.ml = custom.jagsmodel(df.hcq, model = "modelML.txt")

res.jags.hcq.all.ml = coda.samples(model = model.hcq.all.ml,
                                  variable.names = c("mu",
                                                     "tau"),
                                  n.iter = niter,
                                thin=thin)

#Exclusion de la phase de chauffe
res.jags.hcq.all.ml = window(res.jags.hcq.all.ml,start = burnin+1)

model.hcq.all.st = custom.jagsmodel(df.hcq, model = "modelST.txt")

res.jags.hcq.all.st = coda.samples(model = model.hcq.all.st,
                                  variable.names = c("mu",
                                                     "tau"),
                                  n.iter = niter,
                                thin=thin)

#Exclusion de la phase de chauffe
res.jags.hcq.all.st = window(res.jags.hcq.all.st,start = burnin+1)

model.hcq.all.sl = custom.jagsmodel(df.hcq, model = "modelSL.txt")

res.jags.hcq.all.sl = coda.samples(model = model.hcq.all.sl,
                                  variable.names = c("mu",
                                                     "tau"),
                                  n.iter = niter,
                                thin=thin)

#Exclusion de la phase de chauffe
res.jags.hcq.all.sl = window(res.jags.hcq.all.sl,start = burnin+1)

model.hcq.all.ib11 = custom.jagsmodel(df.hcq, model = "modelIB11.txt")

res.jags.hcq.all.ib11 = coda.samples(model = model.hcq.all.ib11,
                                  variable.names = c("mu",
                                                     "tau"),
                                  n.iter = niter,
                                thin=thin)

#Exclusion de la phase de chauffe
res.jags.hcq.all.ib11 = window(res.jags.hcq.all.ib11,start = burnin+1)

model.hcq.all.ib44 = custom.jagsmodel(df.hcq, model = "modelIB44.txt")

res.jags.hcq.all.ib44 = coda.samples(model = model.hcq.all.ib44,
                                  variable.names = c("mu",
                                                     "tau"),
                                  n.iter = niter,
                                thin=thin)

#Exclusion de la phase de chauffe
res.jags.hcq.all.ib44 = window(res.jags.hcq.all.ib44,start = burnin+1)

model.hcq.all.ib025025 = custom.jagsmodel(df.hcq, model = "modelIB025025.txt")

res.jags.hcq.all.ib025025 = coda.samples(model = model.hcq.all.ib025025,
                                  variable.names = c("mu",
                                                     "tau"),
                                  n.iter = niter,
                                thin=thin)

#Exclusion de la phase de chauffe
res.jags.hcq.all.ib025025 = window(res.jags.hcq.all.ib025025,start = burnin+1)
```

# Analyse de sensibilité : *hyperpriors*

Médianes a posteriori :   

- modèle initial : `r round(exp(summary(res.jags.hcq.all)[[2]][5]),4)` [`r round(exp(hdi(res.jags.hcq.all)[1]),2)`;`r round(exp(hdi(res.jags.hcq.all)[2]),2)`]
- modèle MT : `r round(exp(summary(res.jags.hcq.all.mt)[[2]][5]),4)` [`r round(exp(hdi(res.jags.hcq.all.mt)[1]),2)`;`r round(exp(hdi(res.jags.hcq.all.mt)[2]),2)`]
- modèle ML : `r round(exp(summary(res.jags.hcq.all.ml)[[2]][5]),4)` [`r round(exp(hdi(res.jags.hcq.all.ml)[1]),2)`;`r round(exp(hdi(res.jags.hcq.all.ml)[2]),2)`]
- modèle ST : `r round(exp(summary(res.jags.hcq.all.st)[[2]][5]),4)` [`r round(exp(hdi(res.jags.hcq.all.st)[1]),2)`;`r round(exp(hdi(res.jags.hcq.all.st)[2]),2)`]
- modèle SL : `r round(exp(summary(res.jags.hcq.all.sl)[[2]][5]),4)` [`r round(exp(hdi(res.jags.hcq.all.sl)[1]),2)`;`r round(exp(hdi(res.jags.hcq.all.sl)[2]),2)`]

# Analyse de sensibilité : *Distributions du paramètre de dispersion de groupe: beta inverse*

- modèle initial : `r round(exp(summary(res.jags.hcq.all)[[2]][5]),4)` [`r round(exp(hdi(res.jags.hcq.all)[1]),2)`;`r round(exp(hdi(res.jags.hcq.all)[2]),2)`]
- modèle $\sim \mathcal{B}^{-1}(1,1)$ : `r round(exp(summary(res.jags.hcq.all.ib11)[[2]][5]),4)` [`r round(exp(hdi(res.jags.hcq.all.ib11)[1]),2)`;`r round(exp(hdi(res.jags.hcq.all.ib11)[2]),2)`]
- modèle $\sim \mathcal{B}^{-1}(4,4)$ : `r round(exp(summary(res.jags.hcq.all.ib44)[[2]][5]),4)` [`r round(exp(hdi(res.jags.hcq.all.ib44)[1]),2)`;`r round(exp(hdi(res.jags.hcq.all.ib44)[2]),2)`]
- modèle $\sim \mathcal{B}^{-1}(0.25,0.25)$ : `r round(exp(summary(res.jags.hcq.all.ib025025)[[2]][5]),4)` [`r round(exp(hdi(res.jags.hcq.all.ib025025)[1]),2)`;`r round(exp(hdi(res.jags.hcq.all.ib025025)[2]),2)`]

# Discussion

- l'interprétation des p-valeurs et des intervalles de crédibilité ne permet pas d'exclure avec une forte probabilité un effet sur de l'hydroxychloroquine sur la mortalité
- l'augmentation de l'intervalle de crédibilité dans les méta-analyses bayésiennes comparativement aux intervalles de confiances a été décrit par certains auteurs [@seideComparisonBayesianFrequentist2020]
- Les études de sensibilité ne montrent pas d'effet sensible du choix du type ou de la valeur des hyperparamètres des distributions des paramètres *a priori*
- les études non publiées semblent plus en faveur d'une réduction de la mortalité par l'HCQ, mais avec de faibles effectifs influant peu sur le résultat global

# Conclusion

- La méta-analyse bayésienne montre un effet de même direction et magnitude, mais avec une dispersion plus importante de la distribution de probabilité a posteriori que l'analyse fréquentiste ne le laisse supposer
- la p-direction faible pour un OR < 0.9 est en faveur d'un effet au mieux modeste de l'hydroxychloroquine sur la mortalité
- il ne semble pas y avoir de différence sensible en analyse en sous-groupes en fonction de la dose

# Merci !

**Références ** :

<div id="refs"></div>
